臺灣苗栗地方法院民事簡易判決
111年度苗簡字第304號
原      告  林洋鈴  
訴訟代理人  楊婷鈞律師
被      告  林煥湧  

            林芳君  



            張秋娥  

上列當事人間分割共有物事件，本院於中華民國111年7月28日言
詞辯論終結，判決如下：
　　主  文
兩造共有如附表一所示之不動產准予變賣分割，所得價金由兩造
按附表二所示應有部分比例分配。
訴訟費用由兩造按附表二所示之比例負擔。
    事  實
一、原告起訴主張：如附表一所示坐落苗栗縣○○市○○段0000地號
    土地(下稱系爭土地)及其上同段第383建號建物與增建未辦
    理保存登記部分（門牌號碼:苗栗縣○○市○○里00鄰○○街00號
    ，下合稱系爭房屋)為兩造所共有，應有部分詳如附表二所
    示。系爭土地房屋依法並無不能分割之限制，且兩造間亦未
    訂有不分割期限之契約，亦無因物之使用目的而不能分割之
    情形，依民法第823條第1項規定，原告自得請求分割共有之
    系爭土地房屋。又系爭房屋部分係民國64年建造，屋齡已47
    年，面積合法登記部分僅116.1平方公尺，未辦理保存登記
    部分125.1平方公尺，如採原物分割方式平均分配予各共有
    人，則各共有人所得面積甚小，依法並無法各自申請建築執
    照，且室內既有管線、電路、排水系統等配置，無法滿足分
    割後個別住戶之使用，有害於各自日常使用，並減損經濟利
    用價值，對各共有人均屬不利，故分割方法以變價分割為宜
    。並聲明：⑴兩造共有如附表一所示房地，准予變賣分割，
    所得價金由兩造按附表二所示應有部分比例分配之。⑵訴訟
    費用由兩造按應有部分比例負擔。
二、被告等抗辯：
（一）被告林煥湧稱：目前沒有想要處理系爭房屋。
（二）被告林芳君稱：本來祖母是住在系爭房屋裡，祖母這個月
      剛過世，不想馬上處理系爭房屋。
（三）被告張秋娥稱：系爭房屋是父親留下之祖產，不願賣掉。
（四）並均聲明：⑴請求駁回原告之訴。⑵訴訟費用由原告負擔。
    理  由
一、按各共有人，除法令另有規定外，得隨時請求分割共有物，
    但因物之使用目的不能分割或契約訂有不分割之期限者，不
    在此限；民法第823條第1項定有明文。原告主張系爭房地為
    兩造所共有，各共有人之應有部分如附表二所示，系爭房地
    無不分割之約定等情，有系爭土地房屋之登記謄本在卷可稽
    （卷第57至63頁），復為被告所不爭執，堪信原告主張為真
    。
二、復按共有物之分割，依共有人協議之方法行之。分割之方法
    不能協議決定，法院得因任何共有人之請求，命為下列之分
     配：㈡原物分配顯有困難時，得變賣共有物，以價金分配於
    各共有人；民法第824條第2項第2款規定甚明。又法院裁判
    分割共有物，屬形成判決，可自由裁量定共有物之分割方法
    ，但應兼顧全體共有人之利益，並斟酌各共有人之意願、使
    用情形、利害關係、共有物之性質、價格、利用價值，及分
    割後之經濟效用等情形，依公平原則，而為適當之分配，不
    受當事人聲明或主張之拘束。經查，系爭土地呈長方形，地
    勢平坦，面積僅126.3平方公尺，其上系爭房屋及增建部分
    情形詳如附表一編號2、3所示，且系爭房屋僅有1大門可供
    進出、屋外無獨立樓梯上下等情，有原告提出之本院109年
    度司執字第25315號拍賣公告、現場照片、建物測量成果圖
    可證，並經本院調取上開執行卷宗核閱無誤（卷第33至37、
    41頁）。本院審酌系爭土地為系爭房屋之坐落基地，並無其
    他空地可供各共有人單獨有效利用，二者顯然無法割裂使用
    ；又系爭房屋僅有1大門出入，屋內亦僅1樓梯，如採原物分
    割方法，勢將導致日後各共有人對樓梯及出入口使用上之爭
    執，徒增法律關係之複雜，且不利於系爭房屋之融通交易，
    自足減損系爭房地之經濟價值，故採原物分配之方法，難認
    合於全體共有人之利益。若將系爭房地分配予部分共有人，
    則受分配之共有人依民法第824條第3項規定，對於未受分配
    或不能按其應有部分受分配之共有人，應予金錢補償，然各
    共有人對於金錢補償之標準或有不同，受分配之共有人亦未
    必有意願及資力以金錢補償他共有人，足認系爭房屋以原物
    分配方法分割，顯有困難。反觀如採變價分割之方法，由買
    主就系爭房地單獨買受，在自由市場競爭下，將使系爭房地
    之市場價值極大化，對於共有人而言，實較為有利。況民法
    第824條第7項規定：「變賣共有物時，除買受人為共有人外
    ，共有人有依相同條件優先承買之權，有二人以上願優先承
    買者，以抽籤定之。」，核其立法理由，乃共有物變價分割
    之裁判係賦予各共有人變賣共有物，分配價金之權利，故於
    變價分配之執行程序，為使共有人仍能繼續其投資規劃，維
    持共有物之經濟效益，並兼顧共有人對共有物之特殊感情，
    爰增訂變價分配時，共有人有依相同條件優先承買之權。準
    此，倘被告中有欲保有所有權者，仍得於變價分配之執行程
    序中，評估自身之資力，決定是否參與競標或行使優先承買
    權，而單獨取得共有物之所有權。從而，本院審酌系爭房地
    之使用情形、經濟效用、共有人之整體利益等一切情狀，認
    系爭房地應以變價分割為可採，爰判決如主文第1項所示。
四、末按分割共有物之訴，本質上屬無訟爭性之非訟事件，兩造
    本可互換地位。原告起訴雖於法有據，但被告之應訴實因訴
    訟性質所不得不然，故本院認由被告負擔全部訴訟費用，顯
    失公平，應依民事訴訟法第80條之1規定，由兩造依其應有
    部分比例分擔，方屬公允，爰諭知如主文第2項所示。
五、訴訟費用負擔之依據：民事訴訟法第80條之1。
中　　華　　民　　國　　111 　年　　7 　　月　　29　　日
                  苗栗簡易庭  法　官　 黃怡玲
以上正本係照原本作成。
如對本判決上訴，須於判決送達後20日內向本院提出上訴狀（須
附繕本）。如委任律師提起上訴者，應一併繳納上訴審裁判費。
中　　華　　民　　國　　111 　年　　7 　　月　　29　　日
　　　　　　　　　            書記官   陳映綺
　　　　　　　　　
附表一:
109年司執字第25315號 財產所有人:林煥昌           編號 土地坐落 （苗栗縣頭份市正興段）     面積 (平方公尺)  權利範圍   1 1871地號土地     126.3  1/5    基地坐落 （苗栗縣頭份市正興段）   建物門牌 建築式樣主要建築材料及房屋層數 建物面積 (平方公尺)           樓層面積 合計 附屬建物主要要建築材料及用途    2 383建號建物   苗栗縣○○市00鄰○○街00號 住家用、磚造RC補強 一層:58.02 二層:58.05 合計:116.1  1/5   備考  重測前:頭份段一小段113建號         3 660建號建物   苗栗縣○○市00鄰○○街00號 住家用、加強磚造、鐵皮造、鋼架浪板造 一層:67.5 二層7.2 三層:45.45 合計:120.15 陽台:4.95 1/5   備考  本建號係增建部分、建號係會測後暫編。          

　　　　　　　　　
附表二:
編號 共有人 應有部分及訴訟費用負擔比例 1 林洋鈴 5分之1 2 林煥湧 5分之1 3 林芳君 5分之2 4 張秋娥 5分之1